臺灣高等法院花蓮分院刑事判決　　100年度重上更(五)字第2號
上　訴　人
即　被　告　古金水
選任辯護人　黃虹霞律師
上列上訴人因違反民用航空法案件，不服臺灣花蓮地方法院89年
度訴字第39號中華民國90年4月3日第一審判決（起訴案號：臺灣
花蓮地方法院檢察署89年度偵字第214號），提起上訴，經最高
法院第5次發回，本院更為判決如下：
    主  文
原判決撤銷。
古金水無罪。
    理  由
一、公訴意旨略以：被告古金水明知汽油係屬危害飛航安全之物
    品，不得帶上飛機，竟於民國88年8月23日，在不詳地點，
    故意將其購自板橋遠東百貨公司之2瓶漂白水及2瓶柔軟精瓶
    子換裝汽油，並在瓶口加封速力康（即矽膠）以防油氣漏出
    而被識破，於翌日中午12時許，在台北松山機場通過安全檢
    查後（安檢人員誤認為漂白水及柔軟精而放行，又被告古金
    水擬同時帶回花蓮之物品尚有瓦斯罐3瓶及殺蟲劑1瓶則於安
    檢時被沒收），將之裝入其所使用之KAIDIA行李袋內（行李
    袋內尚裝其他不詳之衣、物），委託其不知情之姪子古俊鋒
    （與古俊鋒同行尚有古俊鋒之父母、兄、妹及祖母）帶上立
    榮航空公司編號B-17912飛機（MD-90型），擬帶回花蓮供豐
    年祭之用（被告古金水進入機場後，另搭飛機前往高雄）。
    古俊鋒上飛機後，將該行李袋放在第6、7排左側上方之置物
    箱內，該班機（機組員6人、旅客90人）於8月24日中午12時
    16分自松山機場起飛，於同日中午12時36分6秒在花蓮機場
    著陸，因被告古金水所託帶、裝汽油之漂白水及柔軟精瓶子
    瓶口沒有封牢，油氣滲出，充滿整個置物箱內，加以飛機著
    陸時震動較為劇烈，以致放在同一置物箱內之機車電池（經
    研判應是被告古金水所有）發生短路而產生電弧作用，置物
    箱內之油氣與熱源（機車電池）接觸，該機遂於同日中午12
    時36分32秒在跑道上滑行時發生氣爆，氣爆之力量將飛機蒙
    皮衝破，氣爆後隨即產生火花，火花引燃汽油及飛機內之裝
    潢，造成機艙內起火燃燒，火勢雖於同日13時45分撲滅，惟
    已造成飛機上半部全毀、旅客包括被告古金水胞兄古金池等
    28人受傷（傷害部分未據告訴），古金池因全身受到百分之
    50以上之燒傷，引起心肺衰竭於88年10月10日下午2時58分
    不治死亡，另乘客李惠蓉兩手燒傷及顱骨骨折，致受有左側
    肢體偏癱、日常生活無法自理之重傷，因認被告古金水涉犯
    違反（修正前）民用航空法第102條第2項之罪嫌云云。
二、按犯罪事實應依證據認定之，無證據不得認定犯罪事實，不
    能證明被告犯罪或其行為不罰者，應諭知無罪之判決，刑事
    訴訟法第154條第2項、第301條第1項分別定有明文。又認定
    犯罪所憑之證據，雖不以直接之證據為限，間接證據亦包含
    在內，然而無論直接證據或間接證據，其為訴訟上之證明，
    須於通常一般人均不致有所懷疑，而得確信其為真實之程度
    者，始得據為有罪之認定，倘其證明尚未達於此一程度，而
    有合理之懷疑存在時，事實審法院已就其心證上理由予以闡
    述，敘明其無從為有罪之確信，因而為無罪之判決，尚不得
    任意指為違法（最高法院82年臺上字第163號判決、76年臺
    上字第4986號、30年上字第816號等判例意旨參照）。而刑
    事訴訟法於91年2月8日修正公布後之第161條第1項規定：檢
    察官就被告犯罪事實，應負舉證責任，並指出證明之方法。
    因此，檢察官對於起訴之犯罪事實，應負提出證據及說服之
    實質舉證責任。倘其所提出之證據，不足為被告有罪之積極
    證明，或其闡明之證明方法，無從說服法官以形成被告有罪
    之心證，基於無罪推定之原則，自應為被告無罪判決之諭知
    （最高法院92年臺上字第128號判例意旨參照）。
三、公訴人及原審認被告涉有違反（修正前）民用航空法第102
    條第2項之罪，係以下列證據為據：
（一）供述證據：
  １、被告古金水於警詢、偵查及審理中供稱其購買漂白水、柔
      軟精各2瓶，裝入KAIDIA行李袋後託古俊鋒帶上立榮航空
      公司編號B-17912號飛機。
  ２、證人蔡篤霖、古俊鋒、黃清和、康馨文、李允芃、林筱媛
      、陳愛華、許瑞珍、洪照能等機上乘客於警訊中證述：飛
      機降落後滑行時，從6、7排左側置物箱發生爆炸，隨即起
      火燃燒，起火點應在機艙左側7排置物箱上方。
  ３、證人古俊鋒之供述，證明被告託運之行李袋與其所有行李
      同置於第6、7排左側置物箱內。
  ４、證人羅仕金於原審證述之飛機上2個突出痕跡應在蒙皮向
      外掀開前已經撞擊到。
  ５、證人翟本源於原審證述：於88年8月29日在機艙5Ｃ座位下
      方發現不屬於飛機之蓄電瓶（編號584鉛酸電池），另在7
      Ｃ座位下方右側發現漂白水瓶上半截連瓶蓋，瓶蓋留有矽
      膠，瓶蓋與淺色物（矽膠）間有凹槽，內有少量漂白水殘
      留，且有汽油味，但未發現汽油，淺色東西不屬於瓶子，
      瓶蓋未封緘。氣爆將剩餘汽油引燃，商務艙擋住，汽油往
      5-10排方向燒過去，其中一位乘客作證說看到一團火，乘
      客身上著火，代表有易燃之液體潑灑下來。
  ６、證人戴慶吉於原審之證述：扣案漂白水瓶，瓶口矽膠物質
      未掉落，且有汽油味。
  ７、證人徐榮發於原審證述：汽油裡有甲苯成分，漂白水無，
      本件漂白水碎瓶不需熱裂解即可檢測到汽油、甲苯，市售
      漂白水瓶經熱裂解後，只出現甲苯及其他單、雙烯類化合
      物，沒有與汽油相類似成分，飛機用油成分與汽油不同，
      漂白水瓶若裝汽油液體可吸附，檢驗結果可確定排除機用
      油，扣案漂白水瓶、柔軟精瓶，經鑑驗可確認內部原盛裝
      汽油，非採證過程遭污染。
  ８、證人林峻緯於原審證述：確有檢查到被告有2瓶漂白水，
      並攜帶上機。
  ９、證人馮秀文之證述：88年8月24日被告並未向其借錢，且
      當日2人未見面，被告並於事後打電話要伊謊稱2人有見面
      之詞。
（二）物證：
  １、扣案證物763項─
    (1)被告古金水所攜帶漂白水瓶之3截碎段（證物總編號分別
      為210、253、585）、柔軟精瓶子之1截碎片（證物總編號
      為319），內面均有汽油反應，而外面則無汽油反應，足
      證上開瓶子非遭外來污染。
    (2)漂白水瓶子之較小破片4片（編號246- 1、264-2、710-1
      、710-2）及柔軟精瓶子之較小破片6片（即編號246-2、2
      53-1、264-1、318-1、350、714-2），亦均有汽油反應。
    (3)漂白水瓶子上半截碎片（編號210、585），瓶口處矽膠還
      在，且柔軟精瓶口之速力康（即矽利康─矽膠），在飛機
      爆炸後掉在機艙7C座椅下被撿到（證物總編號676），亦
      有汽油反應，經另購買同一品牌漂白水及柔軟精比對，瓶
      子封口均無矽膠，瓶子經檢測結果，內外均無汽油反應，
      足證帶上機之漂白水及柔軟精已被換裝汽油，並在瓶口加
      封矽膠。
  ２、坐在爆炸區附近傷者所著衣物（編號502、503、504、505
      、506、507），均經檢出汽油反應，足證爆炸區之置物箱
      內有擺放汽油，致爆炸後，附近乘客衣物遭汽油濺灑到。
  ３、現場找到之KAIDIA行李袋為被告所有，核與通關錄影帶過
      濾結果相符，該行李袋被炸得四分五裂，找到之碎片共15
      1片，且大皆散落在跑道上，足證爆炸時，行李袋首當其
      衝所致。
  ４、機艙內找到之鉛酸電池（編號584）、跑道上撿到之電線
      （編號219─單蕊鍍錫純銅線），其中電池經鑑定檢出汽
      油成分，且電池短路產生電弧現象，應係引起汽油爆炸之
      熱源。
  ５、被告住處經查獲施打矽膠之工具。
（三）書證
  １、航空器飛航安全委員會（下稱飛安委員會）88年12月6日
      88飛安字第252號函，經飛安委員會調查結果，本件飛機
      失事原因確定排除飛機系統、維修等因素。及飛安委員會
      89年11月20日89飛安字第11021號函檢送之失事調查報告
      ─
    (1)爆炸點在機艙左側7排座位上方置物廂部分。
    (2)飛機失事判斷應為置物廂內所置之物品引爆造成。
    (3)依立榮航空清艙檢查紀錄顯示，乘客登機前，航空公司完
      成客艙清艙檢查，並未發現任何留機物件。
  ２、內政部警政署刑事警察局（下稱刑事警察局）鑑識科製作
      之現場勘查報告1冊及該局偵二隊之偵查報告1份，就現場
      證物蒐集、試驗及分析研判結果，認本件爆炸原因係被告
      古金水所攜帶、用漂白水、柔軟精瓶子盛裝，放在機艙第
      6、7排間置物箱內之汽油滲漏，油氣充滿置物箱，遇到熱
      源引起氣爆所致，而非火藥爆炸。及刑事警察局88年9月2
      7日刑鑑字第97998號鑑驗通知書，從現場蒐集物證檢驗結
      果，均未檢出火藥殘跡成分，證明非爆裂物所造成，係汽
      油引燃。
  ３、刑事警察局提供之照片1,666張、現場測繪圖22張、化學
      儀器分析相關圖譜2,656頁，足以佐證調查、鑑定結果。
  ４、花蓮地檢署檢察官相驗屍體證明書及驗斷書，足以證明古
      金池傷重不治死亡。
  ５、交通部民用航空局（下稱民航局）88年11月9日空運管88
      字第3302號函，汽油屬民用航空法第43條第1項所稱之「
      其他危害飛航安全之物品」，不得帶上飛機。
  ６、花蓮地院90年2月14日勘驗筆錄暨照片20幀─
    (1)編號210漂白水瓶上半截瓶罐、編號585號漂白水半截瓶罐
      、編號253號漂白水瓶下半截，均明顯留存汽油味道。
    (2)編號585號漂白水瓶口矽膠與瓶身間仍有空隙，顯未封牢
      ，瓶內液體當然有逸漏之可能。
  ７、國軍花蓮總醫院附設民眾診療服務處診斷證明書16張、慈
      濟綜合醫院病歷10份、航警局臺北分局以90年2月8日90航
      警北分三字第450號函檢附之電話查訪及親訪受傷旅客紀
      錄及乘客受傷照片數幀，證明乘客李惠蓉等受傷之事實。
  ８、板橋遠東百貨公司88年8月23日上午11時14分結帳發票乙
      張，證明被告確有購買漂白水2瓶、柔軟精2瓶、瓦斯罐3
      瓶、殺蟲劑1瓶等物。
  ９、中山科學研究院鑑定報告認本件汽油爆炸之熱源，係來自
      機艙內找到之機車電池（證物編號584），該電池與漂白
      水瓶子放在同一置物箱內，應係古金水託帶之物。
四、程序部分─
（一）證據能力部分：
  １、證人翟本源、羅仕金、徐榮發、戴慶吉等人之證述，其中
      非親身體驗而陳述有關飛機爆炸原因部分之事實，依照刑
      事訴訟法第160條之規定，無證據能力。
  ２、張正中查訪報告、航空警察局台北分局訪問記錄表（見本
      院更(四)審卷第188頁背面）等均屬於傳聞證據，且非特信
      性文書，不符合刑事訴訟法第159條之4之規定，均不具證
      據能力。
  ３、至辯護人主張總號585號（漂白水破瓶上半部碎片）、584
      號（電池）屬大型證物，卻係在案發後第7日才由美國專
      家在所稱飛機爆炸點5C及7C下方發現，違反經驗法則，該
      等證物之採集程序有重大瑕疵，應不具證據能力云云。惟
      查，本件證物多達763件，且散布在機內及跑道多處，事
      實上難以一次即完成蒐集程序，參以證人即本次飛航事故
      之主任調查官戴慶吉證稱：「案發當時我們係搭乘空警隊
      之飛機前來花蓮，我們先在空中飛一圈拍照，當時警方也
      在現場採證，我們先通知美方製造公司，我在花蓮坐鎮指
      揮時，24日晚上在飛機貨艙拆除黑盒子即送回台北，25、
      26、27日我們都在等待美方人員，29日美方人員到達後，
      我們才進入飛機內外及掉落物警戒區域，漂白水瓶蓋及蓄
      電池均係30日搜到的，這部分我有在私人筆記中記載，兩
      者係同一天搜到的。」「我的組員在5C（座位）發現電池
      、7C（座位）瓶蓋，我聞到有汽油味，並看到晃動的液體
      ，馬上鎖回去，與電池送往鑑定」（見本院更(一)卷三第56
      、58、65頁）。且查本件飛航事故，除失事時之搶救、鑑
      識之空軍、消防局、刑事警察局等單位外，其他任何時間
      均有警衛人員24小時監管，除必要性採證鑑識工作由刑事
      局鑑識課進行，亦必須由承辦本案之主任檢察官准許後，
      始可登機進行，其他無關人員全部不得接近飛機，亦有花
      蓮航警所出具之管制說明附卷可稽（見本院上訴卷二第12
      5頁）。是本案查扣之半截漂白水瓶（總號585號）及機車
      電池（總號584號）雖係在88年5月30日方經蒐證取得，然
      因該蒐證程序尚未終結，且係飛安委員會專案調查組成員
      尋獲並即扣案列證，其搜證程序尚無瑕疵可指，本院認應
      有證據能力。
  ４、辯護人另主張在被告位於台北縣板橋市○○街133巷3號3
      樓處所搜索扣案之統一發票6張，因該搜索違反程序，故
      該扣案物亦不具有證據能力云云。然查，該次搜索係承辦
      檢察官簽發搜索票後，交由刑事警察局及航警局人員於88
      年9月1日執行，並據在場人即被告配偶何曉萍簽名，有該
      搜索票及搜索扣押證明筆錄可稽（見偵他卷一第238、240
      頁），搜索扣押程序並未違反法律規定，扣案之統一發票
      亦具有證據能力。
  ５、至其餘本院引用之證據，被告及辯護人均未爭執其證據能
      力，且本院審酌認該等證據作成時之情況，均無不當取證
      之情形，以之為證據為適當，依刑事訴訟法第159條之5之
      規定，本院認均有證據能力，併予敘明。
（二）最高法院發回部分：
  １、被告及辯護人原聲請就本件應進行還原試驗，並提出還原
      試驗之條件（見本院更(三)審卷第50頁背面、第71頁及本院
      更(四)卷第174頁），經本院前審函查結果，因中山科學研
      究院（以下簡稱中科院）無法模擬飛行過程、也無法定義
      「晃動」的規格，而且靜置方式與實際狀況有差異，無法
      進行還原試驗，有該院覆函附卷可按（見本院更(三)卷第78
      頁）。嗣經本院前審分別發函民航局、飛安委員會、法務
      部調查局、內政部消防署、中科院等單位，函請推薦可進
      行實體或虛擬還原鑑定之國外單位，中山科學研究院推薦
      國外之美國聯邦航空總署William J Hughes Technical
      Center。經本院前審分別以電子郵件、透過台灣高等法院
      正式轉函外交部發文請美國聯邦航空總署協助鑑定，惟自
      98年8月11日發出電子郵件，及本院於100年2月8日再次經
      由外交部協助發文函催，仍未獲應允協助鑑定，有上開公
      文可稽（見本院更(四)卷第205、241頁以下及本院卷第76、
      77頁）。而飛安委員會亦表示缺乏進行模擬還原試驗之設
      備，亦有覆文附卷可參。本次最高法院發回意旨雖指明應
      待函覆結果再行審結，惟被告、辯護人及檢察官於本院準
      備程序時，已明確表示捨棄上開還原試驗鑑定（見本院卷
      第100、101頁），本院審酌上開模擬還原試驗結果對本案
      判斷（詳如後述）並無影響，爰依卷內已有之證據逕行審
      理及判決，併此敘明。
  ２、至有關是否再調查立榮航空公司有無確實更換新型號之電
      源穩壓器及該電源穩壓器是否為熱源部分，經立榮航空公
      司覆以因該航空器受損嚴重，於獲保險理賠後，已將殘骸
      及包括維修紀錄在內之相關文件移轉予保險人，其後保險
      人亦於89年9月將該航空器殘骸拍賣，並由一國外廠商得
      標，相關文件均已送該國外得標公司，該公司已無資料可
      供查證，有該公司90年8月2日立航字第900965號函在卷可
      稽（見本院上訴卷一第167、168頁），故實際上已無法再
      就此部分事實為調查，且被告、辯護人於本院準備程序已
      明確表示捨棄此部分調查證據之聲請（見本院卷第101頁
      ），亦併此敘明。
五、本院之判斷及理由：
（一）訊據被告古金水固坦承於88年8月23日購買漂白水2瓶、柔
      軟精2瓶、瓦斯罐3瓶、殺蟲劑1瓶等物，於翌日上午自住
      處將前開購買之漂白水等物帶至台北松山機場，且於安全
      檢查時，經檢出瓦斯罐3瓶、殺蟲劑1瓶為危險物品，伊同
      意拋棄不要，安全檢查通過後再將其餘漂白水2瓶及柔軟
      精2瓶裝入伊攜帶之行李袋內，委託姪子古俊鋒帶上立榮
      航空公司班機帶回花蓮之事實，惟堅決否認涉犯前開犯行
      ，辯稱：伊未將漂白水及柔軟精瓶換裝汽油後在瓶口加封
      矽膠，及將扣案之電瓶帶上飛機，致造成本件事故，伊購
      買之漂白水及柔軟精等物，係因母親提及許久未回花蓮老
      家，要買些清潔用品及豐年祭之用具，故購買特價之漂白
      水及柔軟精，伊不知現場找到之漂白水及柔軟精破瓶子為
      何有汽油反應及矽膠。查獲之電瓶亦非伊所有，且伊交予
      古俊峰之袋子為亞瑟士中型黑藍色運動袋，並非KAIDIA行
      李袋，伊並未違反規定攜帶汽油或電池上飛機，且本件飛
      機是否因油氣滲出而爆炸亦屬有疑，其爆炸與伊無關等語
      。
（二）本院經調查結果，認檢察官所舉證據並不足以證明被告有
      檢察官所指之犯行，理由如下：
  １、民航局於本案事發時並無禁止攜帶汽油上飛機之規定─
    (1)按（修正前）民用航空法第43條第1項規定「航空器除經
      民航局核准外，不得裝載武器、彈藥、爆炸物品、毒氣、
      放射性物料或其他危害飛航安全之物品」（該條業於96年
      經修正為「危險物品不得攜帶或託運進入航空器。但符合
      依第4項所定辦法或民航局核定採用之國際間通用之危險
      物品處理標準有關分類、識別、空運限制、封裝、標示、
      申報及託運人責任事項之規定者，不在此限。」），惟何
      謂屬於「其他危害飛航安全之物品」？當時民航局並未訂
      定相關法規。而就有關「其他危害飛航安全之物品」運送
      管理，當時之「民用航空運輸業管理規則」、「航空貨運
      承攬業管理規則」及「航空貨物集散站經營業管理規則」
      ，係依國際空運協會（IATA）編定之危險物品處理規則辦
      理。然當時IATA相關規定中亦未明確規定「汽油」、「漂
      白水」、「蓄電池」等物品屬於「其他危害飛航安全之物
      品」，有民航局89年11月29日標準一（89）字第0032478
      號函及附件IATA相關規定在卷可稽（見原審卷一第327-33
      2頁）。故本件事故發生時，民航局既無禁止攜帶汽油上
      飛機之規定，堪以認定。
    (2)美國聯邦總署飛安調查員因在本案事故現場飛機殘骸艙內
      座位下方尋獲編號584（電池）及585（漂白水破瓶上半部
      碎片）證物，返美後建議其單位主管WilliamWilkening
      發佈危險貨品諮詢通告，聯邦航空總署民航安全組因此於
      西元1999年9月13日發布危險貨品諮詢通告航空公司應注
      意事項，載稱：「日前美國外之某外籍航空公司涉及火災
      乙起，其中造成數名旅客受傷。本署已知未經許可之汽油
      被置於艙頂行李箱中，並正蒐集與該次意外事件有關之資
      料。初步報告顯示濕性（酸性）機車蓄電池乙枚亦被置於
      同一艙頂行李箱內。」「本署於先前之諮詢通告（1999年
      7月2日，編號DGAB-99-03）中，曾要求各航空公司注意聯
      邦註冊處於1999年7月7日發佈之通報『諮詢指示：電池與
      含電池裝置之運輸』。該通報內敘述之數起意外事件，均
      由空運之電池或含電池裝置冒煙及/或引燃所引起。」「
      根據本國與國際危險貨品運輸法令之規定，汽油與濕性（
      酸性）電池均為列管之危險貨品（有害物質）。在任何情
      況下，汽油與濕性電池均不得置於手提行李中。本通告呼
      籲各航空公司務必遵守正確之驗收程序。」，有該原文草
      稿及譯本等附卷可參（見他(二)卷第50頁、本院上更(一)卷三
      第21頁），亦足以證明本件飛航事故前，汽油尚未被列為
      危害飛航安全之危險物品管制。
    (3)民航局係在本案發生後，於90年3月23日以空運管（90 ）
      字第0007112號函，在航空警察局研議之「禁止搭機旅客
      手提或託運上機物品之相關宣導文字」，基於飛航安全之
      考量，將「汽柴油等燃料油」納入請旅客勿攜帶上機物品
      ，亦有民航局上開函（見原審卷一第327頁）及93年3月15
      日空運安字第09300056710號函在卷可按（見本院更(一)審
      卷二第56頁），此更足以證明本件事故發生當時並未禁止
      攜帶汽油上飛機。故民航局雖於88年11月9日以空運管88
      字第3302號函覆公訴人謂：「汽油」係屬於民用航空法第
      四十三條第一項所稱之「其他危害飛航安全之物品」，然
      參照上開理由，此函文自不足作為認定被告明知汽油係屬
      其他危害飛航安全物品之證據甚明。
    (4)按汽油雖具高度揮發性，極易燃燒，然尚需有引燃物才有
      發生起火或爆炸之危險，並非不穩定之物質，故日常生活
      中才得以廣泛使用，此從高速行駛之車輛、飛機中，均有
      油箱之設置即可推知。綜上所述，本件事故發生時，既無
      明文禁止或有任何宣傳資料足證有禁止攜帶汽油上機之規
      定，實無從認定被告對攜帶汽油有可能會造成飛航安全之
      危害有所認識，故尚不能以此推認被告在本件事故發生時
      ，明知「汽油」係屬危害飛航安全之物品，公訴意旨認被
      告「明知汽油係屬危害飛航安全物品」之推論，即有可議
      。
  ２、檢察官未能證明被告有犯罪動機及目的─
    (1)被告及其家族為返鄉參加豐年祭而搭乘系爭飛機者，計有
      被告母親古鏬妹、被告兄長古金池、兄嫂林福英、姪子古
      憲文、古俊鋒、姪女林筱媛等6人。依證人古鏬妹、古俊
      鋒、林筱媛、林福英等人之證述（見他卷(一)第253、263、
      271背面、280、324頁、原審卷第61頁），被告與該等親
      屬感情緊密，且豐年祭對原住民所代表之意義重大，被告
      以刷卡方式購買機票協助家人參與該項盛會，並非異常。
      再參以被告確係負擔其家人大部分支出之人，不能以被告
      對家庭之慷慨付出，遽認隱含有何更深層之犯罪意圖。且
      被告家境雖非豐裕，但相對於其兄長仍屬較佳，因而負擔
      其姪古俊峰之養育責任，此業經證人古俊峰證述在卷，被
      告顯無藉此飛安事故加害上開至親之可能。
    (2)又被告雖以持有之中國信託商業銀行信用卡為上開親屬購
      買機票，然上開親屬並非被告之配偶及子女，均未能享有
      旅遊平安險之保障，被告及上開親屬未因本件飛航事故而
      得請領保險給付，亦據該發卡銀行提出美商聯邦產物信用
      卡綜合保險保險證陳報在卷（見他卷(二)第12-17頁），是
      被告無製造本件飛航事故以圖領高額保險金之犯罪動機。
    (3)且如前所述，本件飛航事故發生當時，汽油尚非公告列為
      禁止攜帶上機之危險物品，而被告隨身攜帶行李中原尚有
      瓦斯罐及殺蟲劑等高壓易燃物，其猶不知加以掩飾，直接
      放置於行李袋中，則其又何必將當時尚不屬於危害飛航安
      全之「汽油」特意換裝填入漂白水及柔軟精瓶內以避人耳
      目？且矽力康（矽膠）封口無非為防止瓶內液體外漏及躲
      避偵測，但如此一來亦將大幅隔絕瓶內汽油與熱源之接觸
      ，難以危害飛航安全。況且被告若欲以容器盛裝汽油，以
      漂白水罐可盛裝之容量不過1公升多，當時95汽油1公升為
      新台幣（下同）17.4元（見封存於他卷(一)第415頁證物袋
      內之北基加油站統一發票記載），被告顯無必要為取用瓶
      子而另花錢特意購買容量有限且較昂貴之漂白水（見封存
      於他卷(一)第415頁證物袋內之遠東百貨統一發票記載，漂
      白水2瓶售價90元）。且本案經警方逐一清查之結果，被
      告位於花蓮縣壽豐鄉○○路○段85巷5號老家並無汽（機）
      車可供使用，有刑事警察局偵二隊偵辦0824專案偵查報告
      可稽（見他卷(二)第54、55頁），是被告實無攜帶汽油上機
      之理由。
    (4)檢察官曾對被告、何曉萍、何黃玲玉（誤為何林月桂）等
      人實施通訊監察，均未發現被告犯罪證據，此有通訊監察
      書、譯文及通知書可按（見他卷(一)第211頁、第312-319頁
      、第330頁、第400、401頁、原審卷一第12頁）。
  ３、本件並無證據證明被告託古俊鋒攜帶上飛機之漂白水及柔
      軟精瓶業經換裝成「汽油」，理由如下：
    (1)被告於到案之初即已供稱伊係將放置衣物、漂白水及柔軟
      精之亞瑟士中型黑藍色運動袋託古俊鋒帶上機（見他字資
      料一卷第5頁背面），其後雖曾於偵查中供稱依通關錄影
      帶顯示之袋子與KAIDIA行李袋相似（見他卷(一)411頁背面
      ），惟仍否認持該種行李袋及委託攜帶上機之物品為汽油
      ，且上開漂白水等物品並非禁止攜帶之物品，檢察官認被
      告就此部分已自白云云，顯有誤解。
    (2)被告古金水坦承伊於88年8月24日當日攜帶漂白水、柔軟
      精各2瓶、瓦斯爐1個、瓦斯罐3瓶、殺蟲劑1瓶及個人衣物
      進入松山機場，經安檢後發還漂白水、柔軟精及瓦斯爐，
      其餘沒入，發還之物品則當場託古俊鋒帶上立榮航空公司
      之飛機至花蓮等情，已經證人古俊鋒及林峻緯證述在卷，
      被告既係在機場通過安檢，若有將上開漂白水瓶等換為汽
      油之行為，則在場包括安檢及其後當場受託攜帶物品之古
      俊鋒均有可能發現，然依證人林峻緯及古俊鋒之證詞，均
      無法證明被告所託之物品中有汽油之事實。
    (3)復參以扣案之遠東百貨公司88年8月23日上午11時14分結
      帳發票乙紙（見同上卷證物袋發票內），依上開發票之記
      載，被告當次購買之物品確為：新奇漂白水2瓶、妙管家
      衣物柔軟精2瓶、瓦斯罐3瓶及殺蟲劑乙瓶，核與被告於通
      關時經檢查之物品相符，且被告供稱上開漂白水瓶等物品
      係以亞瑟士中型黑藍色運動袋（手提或背均可）包裝等語
      （見88年度他字第214號卷(一)第258頁背面、第259頁背面
      ），自無從以此作為檢察官所指被告係託古俊鋒攜帶換裝
      「汽油」之KAIDIA行李袋上機之證據。檢察官所舉證人古
      俊鋒之證述，僅能證明被告託帶行李及其內包括漂白水及
      柔軟精各2瓶，並不能證明被告係託證人古俊鋒攜帶內換
      裝汽油之KAIDIA牌行李袋。
    (4)而漂白水可用於清潔殺菌，花王（台灣）股份有限公司92
      年4月10日（92）花法字第9211號函文亦稱「本公司新奇
      漂白水可用於衣物的漂白及廚房住宅的衛生等清潔用途。
      」（見本院上更(一)卷一第79頁），是被告抗辯因花蓮老家
      多日無人居住為打掃清潔而購入漂白水，並未違反常理。
      本院為調查被告所辯花蓮老家購物不便，且板橋遠東百貨
      公司有折扣比較便宜，因而購入漂白水乙詞是否可信，曾
      囑託花蓮縣警察局吉安分局實地調查距離被告老家最近之
      可購得新奇漂白水之商店位置及售價，據該分局93年6月1
      日吉警刑字第0930007517號函覆：位於花蓮縣壽豐鄉○○
      路○段85巷8號最近可購得新奇漂白水之商店為同鄉○○路
      19號之農會超商，全程距離約1.9公里，每瓶（高31公分
      、直徑10.5公分規格）之售價140元（本院上更(一)卷二第
      108至110頁），是被告前開抗辯合於事實，應可採信。
    (5)又被告板橋家中有數輛機車，並有汽車，被告日常生活中
      亦係以車代步等情，則扣案之發票均僅能證明被告日常生
      活中確有購買上開物品或加油之行為，尚不得以此即推斷
      被告購買汽油目的在換裝至漂白水等瓶中，並攜帶上機。
      況現場扣得沾有汽油之漂白水瓶破片等證物，僅係與被告
      購買並託帶之漂白水同品牌，並不能證明係被告託帶之物
      。
    (6)本院復審酌證人林峻緯之證述，足以證明其於安檢時，已
      詳細檢查被告行李，僅發現有漂白水味道之瓶裝物品，並
      未發現有換裝之汽油瓶或有聞到汽油味，此更足以認定被
      告並無公訴人所指犯行。以下就證人即航空警察局台北分
      局警員林峻緯於偵查中之證詞詳述如下（見88年度他字第
      214號卷(一)第267頁背面以下）：
      問：攔下不可帶上機之物品是由那一袋取出？
      答：1個黑色帆布袋內取出。
      問：是攔下何物？
      答：3瓶瓦斯罐、1瓶必安住。沒有再讓其帶上機。
      問：檢查時是否發現漂白水？
      答：有，將漂白水拿起搖搖，並有聞到漂白水之味道，瓶
          上並有漏出的痕跡。
      問：如何知是漂白水？
      答：我認為是漂白水，因我有用過漂白水。
      問：有幾瓶漂白水有漏出？
      答：二瓶都有。
      問：是怎樣的痕跡？如何判斷？
      答：漏出的地方與原瓶蓋顏色不同。
      問：為何沒有打開看？
      答：看的行李太多了，不可能每件都打開檢查，除非有特
          別明顯的才會打開。
      問：飛機置物箱能否直放漂白水？
      答：不知道。
      問：有無發現瓶蓋有異常？
      答：沒有。
      問：有無檢查到古金水是否有帶電瓶？
      答：沒有。
      及其於原審之證述（見原審卷二第27頁以下及卷一第150
      頁以下）：
      問：88年8月24日是否在松山機場安檢？
      答：是的，我當時是負責行李複檢的部分。複檢是比較被
          動的，行李經過Ｘ光機有問題，在Ｘ光機看行李的郭
          州宇就直接把古金水一行人有問題的行李拉到我面前
          ，當時有2件行李。1件是裝漂白水的塑膠袋，另1件
          是運動行李袋。我先檢查裝漂白水的塑膠袋，袋子沒
          有綁緊，我手伸進去塑膠袋裡面搖，確定是液體。我
          就問古金水是什麼東西，古金水說是在超級市場買的
          漂白水，因為特價所以要帶回花蓮。古金水說完後我
          從袋內拿出1瓶，有聞到漂白水的味道，在瓶身的標
          籤上面塑膠瓶身部分顏色比瓶身稍微淡一點，我的印
          象很深刻，面積大約1、2公分，很像有東西滴在上面
          ，乾掉以後褪色的樣子。我看使用說明，並沒有說漂
          白水會燃燒、爆炸，我就把它還給古金水。之後我檢
          查行李袋，我請古金水打開行李袋，一打開就看到3
          瓶瓦斯罐，1瓶殺蟲劑，我請他是否有朋友可以協助
          帶回，古金水說如果不能帶就不要，我請他在紀錄簿
          上簽名，同意拋棄。然後我手伸進運動行李袋下去摸
          ，裡面都是衣服，我就把行李交還給古金水，讓他通
          過。
      問：聞到漂白水的味道只有你拿起來那1罐？
      答：我聞到漂白水的氣味很強。
      問：有無聞到汽油味？
      答：沒有聞到汽油味。
      問：有沒有發現蓄電池之類物品？
      答：沒有。2個袋子內的東西不多，如果有蓄電池之類的
          物品Ｘ光機會檢查出來，我用手下去摸也會發現，是
          什麼管道上到飛機我不清楚。
      問：你在檢查時有無將瓶蓋打開？
      答：沒有。當初經過Ｘ光看到行李有瓦斯罐，經過我再次
          檢查確實有3到4瓶瓦斯罐，並且有漂白水瓶，我問被
          告帶這個東西何用，被告跟我說台北比較便宜，我看
          漂白水後面使用說明後認為應該可以上飛機。我當初
          拿在手上距我的鼻孔約3、40公分有聞到漂白水的味
          道，我只是拿其中的1瓶上來，我當初只有看到2瓶漂
          白水，沒有看到柔軟精。我沒有聞到矽膠的味道。在
          瓶口部分沒有看到矽膠，因為矽膠的顏色與瓶口差異
          非常大，且瓶身好像有滴到漂白水，並且我檢查時漂
          白水瓶蓋非常乾淨，檢查時漂白水瓶是放在百貨公司
          的袋子當中綁好。當時行李袋是同時受檢，不知道袋
          子後來有沒有放到行李袋內，我有用手到行李袋去搜
          索，有摸到幾件衣服，有摸到行李袋底部。把瓦斯罐
          等拿出來後，只有幾件衣服，沒有其他東西，也沒有
          看到瓦斯爐。百貨公司塑膠袋被告放在我面前，我可
          以很清楚看到只有2罐漂白水沒有其他東西。
      綜合證人林峻緯上開證詞，其於安檢當時，檢出被告袋內
      裝有漂白水瓶等物，但無蓄電池類物品，且未見到漂白水
      瓶口有矽膠，伊雖曾將漂白水瓶拿起來搖，但未聞到汽油
      味，祇聞到漂白水味道，並有漂白水漏出等情。再佐以通
      關錄影帶翻拍照片，被告古金水託帶之行李於上午11時11
      分12秒進入安檢，依畫面證人林峻緯已打開深色行李袋檢
      查，有旅客攜帶行李一覽表、照片1紙在卷（見88年度他
      字第214號卷(二)第64頁、第84頁），依該定格畫面，證人
      林峻緯執行公務尚屬詳實。雖公訴人指摘證人林峻緯如執
      行行李檢查不確實會有行政責任，證人所述是否實在值得
      考慮，應該以通關錄影帶為準（見原審卷二第28頁）云云
      ，本院前審為再次檢驗證人林峻緯證詞之真實性，乃函調
      通關錄影帶，惟據刑事警察局函覆：「立榮航空「０八二
      四」專案報告....本局於89年9月間遭納莉颱風侵襲淹水
      ，該案偵查報告及附件照片、通關錄影帶暨蒐證記錄等資
      料是否保存完整，尚須個別聯繫該案協辦人員及合辦單位
      後，再行函覆」，有該局93年11月29日刑偵二（二）字第
      0930233860號函1紙附卷（見本院更(一)審卷三第24頁）。
      經本院再次函調，該局以95年11月3日刑偵二（二）字第0
      950162549號函覆其保管錄影帶已滅失。本院另向交通部
      民航局調閱該錄影帶，該局亦以95年10月24日空運安字第
      0950031546號函覆該時段通關錄影帶已逾保存年限無法尋
      得回覆，此均有上開函覆資料在卷可參，本院已無從調閱
      該通關錄影帶進行勘驗（見本院更(二)卷第185、187頁）。
      惟審酌證人林峻緯如作偽證，其刑事責任猶重於行政責任
      ，其第一次作證時係於88年9月1日偵查中，而前述「０八
      二四」專案報告係內政部警政署航空警察局（下稱航空警
      察局）於88年12月14日以（88）航警刑字第25191號函覆
      公訴人，有該函1紙附卷可查（見88年度他字第214號卷(二)
      第52頁），顯見當時通關錄影帶仍然存在，證人林峻緯依
      職務關係亦當知有此錄影帶可檢驗其證詞之真偽，如伊為
      不實證述，極易為公訴人查知而依偽證罪起訴，依一般經
      驗法則，證人林峻緯當不致甘冒刑事責任而為虛偽陳述，
      故本院認證人林峻緯之證詞堪以採信。其於安檢時既已確
      實檢查被告之行李，並未發現被告有攜帶以矽膠封口之汽
      油瓶，自無從認定於本案現場拾獲之留有矽膠、汽油物質
      之漂白水瓶即係被告託人攜帶上機之物品。
    (7)再參以鑑定人葉金梅即內政部消防署負責促燃劑及火災方
      面鑑定之專家（鑑定人係輔仁大學化學研究所畢業，自77
      年開始從事汽油促燃劑火災鑑定案件數量2千件）於本院
      前審陳明：如果將漂白水倒出，裝入汽油，可以檢驗出汽
      油及漂白水成分，而漂白水是水性，汽油是油性，兩者無
      法平均混合，如果二者倒在一起混合，漂白水會在下層，
      汽油會在上層，....如果瓶口沒有封好，兩者都可以聞到
      等語（見本院更(一)卷三第40頁以下）。復佐以飛安委員會
      曾委請中山科學研究院模擬試驗內裝汽油之漂白水瓶及柔
      軟精瓶以矽膠封口後在一般運輸震動環境下有無滲漏可能
      （詳見調查報告３、委託契約內容１）；中山科學研究院
      第一研究所航材組亦曾提出報告：漂白水瓶以矽膠封口後
      ，於直立或倒平放於置物箱中24小時後，置物箱內充滿汽
      油味、瓶外表面亦有汽油味（調查報告第7頁，見本院更
      (一)審卷二第294頁）。若被告確有將漂白水瓶等換裝成汽
      油，並以矽膠封口，則縱封口再密，經過一段時間，亦會
      有汽油氣漏出，而被告古金水係於88年8月23日上午11時1
      4分在遠東百貨公司購得漂白水，有發票1紙在卷可證（見
      88年他字第214號卷(一)證物袋內），迄經安檢、發生本件
      事故時，均已近實驗結果之24小時，則何以證人林峻緯及
      全機組員6人，乘客90人均無人聞及汽油味？故無法證明
      被告古金水託帶行李中確有汽油存在。
  ４、本案並無證據證明被告託古俊鋒攜帶上飛機之物品包含機
      車電池，理由如下：
    (1)扣案之機艙內找到之鉛酸電池（編號584）、跑道上撿到
      之電線（編號219─單蕊鍍錫純銅線）究係何人所有？依
      被告之供述及證人古俊鋒之證述，其等均不知有上開物品
      存在。
    (2)再參以上開證人林峻緯證稱：當初檢查時漂白水瓶是放在
      百貨公司的袋子當中綁好，當時行李袋是同時受檢，我有
      用手到行李袋去搜索，有摸到幾件衣服，也有摸到行李袋
      底部，把瓦斯罐拿出來後只有幾件衣服沒其他東西等語（
      見原審卷二第27頁）。而機車電池甚為沈重、堅硬，安檢
      人員既檢查行李袋而伸手進入行李袋內搜尋，依經驗法則
      ，若確有此機車電池，應可發現而不致於遺漏，且因機車
      電瓶在X光機營幕影像是非常清晰的青綠色物體，極易辨
      識（經以與本案發現蓄電池相同型式之蓄電池實際通過X
      光儀後，其呈像均因X光無法穿透蓄電池內之鉛板，呈現
      極為明顯之鮮綠色柵狀或片狀物品，有航警局安檢科技士
      翟本源提出之簽稿及照片為證，見原審卷一第123-134頁
      ），且依據88年8月24日上午11時至11時30分執行X光機判
      讀勤務之郭州宇所出具之報告載稱：其一向秉持看不清不
      放，查不清不放之原則認真執勤，在上開執勤時間印象最
      為深刻是發現四瓶壓縮罐，依通關錄影帶顯示，在紅白色
      塑膠帶送出X光機時，曾有後退再往前，表示伊曾將X光機
      暫停，伊遂以手勢示意複檢人員檢查行李等語（見他卷(一)
      第389頁），郭州宇既得發現4瓶壓縮罐而依法複檢，應不
      至於未發現該X光無法穿透蓄電池內之鉛板而呈現極為明
      顯鮮綠色柵狀或片狀物品。故若有發現一定會請行李複檢
      人員再作檢查；而經查看旅客手提行李通關錄影帶，均未
      發現有行李複檢人員在執行機車電瓶檢查之動作，該班機
      旅客通關時段並未發現有旅客攜帶機車電瓶上機之情形，
      有航空警察局台北分局90年7月2日（90）航警北分三字第
      2327號函在卷可查（見本院上訴審卷一第100頁）。則被
      告於通關時，若確有電池在行李袋中，豈可能未經檢出？
      故尚不得以事後其他民航局之高級官員曾攜帶電池闖關成
      功即推認被告有攜帶電池上機。
    (3)本件爆炸班機旅客通關時段，既未發現有旅客攜帶機車電
      瓶上機之情形，該飛機爆炸後，現場留有機車電瓶，由於
      旅客攜帶上機並非唯一管道，有可能機場工作人員自管制
      哨攜帶入管制區後再夾帶上機，或可能係上一架次即被遺
      留機上，有上開有航空警察局台北分局函附件可稽（見本
      院上訴審卷第100頁），均未能證明扣案上開機車電瓶為
      被告古金水所託帶之物品甚明。
    (4)況依當時現場既經爆炸、燃燒、施救、勘驗，則該電池原
      來究係放在何處，實無法以事後之位置論斷。故以其後位
      置推斷係證人古俊峰放置被告行李之位置，進而再推認電
      池係被告所有，實嫌速斷。
    (5)退萬步言之，縱被檢出內皮有汽油成分之漂白水及柔軟精
      罐為被告所有，或被告確有填充汽油於該漂白水及柔軟精
      瓶內，惟因被告係現場劃位取票，無法事前得知其親屬被
      安排之座次何在，其又係委託古俊鋒將包裹漂白水及柔軟
      精瓶之行李袋攜帶上機，無從掌握古俊鋒會將行李袋放置
      之處所，且能於同處預先安排放置機車電池。故縱令該機
      車電池係與前開行李袋同置於置物箱內，被告因無從預見
      置物箱內有電池之物，又當時在汽油未被禁止攜帶上機之
      情形下，被告以漂白水及柔軟精罐換裝汽油並以矽力康封
      口，乃屬無益之行為。故依檢察官所舉證據，均尚不足證
      明扣案之機車電池係被告所有。
    (6)至於立榮航空公司90年8月14日以立航字第901028號函稱
      ：查本公司人員並無夾帶機車電池登上本班次飛機，前班
      旅客亦無遺留機車電池於本班次飛機6、7排左側置物箱等
      語（見本院上訴卷一第190-192頁），否認內部人員夾帶
      本案電池上機或清艙不徹底之可能性。然因飛安委員會公
      布之失事報告指稱該電池為本次油氣爆炸之熱源，則立榮
      航空公司內部人員縱然知情，亦難期其於事後坦白承認，
      是本案機車電池仍不能排除另有其他來源之可能。惟不論
      其來源如何，依檢察官所提證據，均無法推論機車電池為
      被告所有。
  ５、至檢察官認被告古金水以2瓶漂白水及2瓶柔軟精瓶換裝汽
      油而由古俊鋒帶上飛機，因古金水封口的速力康（即矽膠
      ）未封牢致油氣滲出，致與發生電弧現象之機車電池熱源
      接觸而導致本件事故，亦有下列之疑問而不可採：
    (1)依中山科學研究院第一研究所航空材料組材料試驗報告結
      論欄內載…SEM觀察結果顯示正、負兩極接頭的表面，皆
      有均勻腐蝕與氧化物沈積現象，未發現有任何電弧後之殘
      留跡象（見偵卷二第23頁）。而另一次實驗，中科院製作
      之破損包覆電線與電池電線之材料鑑定及斷裂面分析報告
      ：依置物箱內之鉛酸電池，正極電線拉斷端的斷裂面，有
      局部高溫熔化、燒燬、變色情形，顯示此電池在破壞前曾
      有電線短路，產生電弧現象（見原審卷一第175頁），兩
      次實驗對象不同，證人羅仕金證稱第一次實驗沒有看電線
      ，只以電池本身正負極接頭作觀察有沒有電作用，第一次
      把電池正負極切下來，電線拆下來，電線尾端有電弧現象
      ，有短路。則依上開試驗結果，扣案電池未必會發生電弧
      現象，即是否造成短路已不可確知，如何得以推斷產生爆
      炸而電池內部並未因高溫燒毀之情形，蓋若電池係引起爆
      炸原因，即係火源之所在，參以本件起火並燒毀機艙上半
      部之情形，顯然火勢猛烈且時間甚長，起火點之電池內部
      豈可能尚保持完整？故以電弧現象作為引燃汽油之推論，
      有待斟酌。
    (2)而檢察官依據刑事警察局鑑識科製作之現場勘查報告1冊
      及該局偵二隊之偵查報告1份認本件爆炸之原因，認係被
      告古金水所攜帶用漂白水及柔軟精瓶子換裝，放在機艙第
      6、7排間置物箱內之汽油因滲漏，油氣充滿置物箱，遇到
      熱源(機車電池）引起氣爆所致（並參照飛安調查報告書
      第88頁，3.2），則本件事故原因係油氣滲漏，與證人徐
      榮發所證稱之「吸附程度與時間有關，如果是爆炸瞬間汽
      油不容易吸附在瓶身外瓶」、「如果漂白水瓶口有用矽力
      康封好」之條件不符，則何以瓶身內皮檢出汽油類反應，
      而瓶身外皮未檢出汽油類反應？故上開飛安調查報告即有
      可疑。
    (3)再經本院前審詢問鑑定人葉金梅、吳靜茹（鑑定人係美國
      麻州大學分析化學研究所碩士，亦為該大學博士候選人，
      從事化學證物鑑定八百件），由鑑定人葉金梅答稱：依專
      業判斷，如果爆炸後，此份鑑定結果（指刑事警察局88年
      9月27日刑鑑字第97998號鑑驗通知書）在邏輯上不合理，
      因為理論上液體應該會沾染到，也可能這份鑑定報告係當
      時檢體瓶罐外面殘留量不足，瓶罐內部殘留量較多，或者
      係因檢驗儀器偵測極限所致，此因為這不是我採樣，我僅
      能依照我的專業來判斷等語（見本院更(一)審卷三第42頁以
      下），顯然該鑑定結果在邏輯上確有不合理之處。
    (4)再據證人戴吉慶證稱：起爆點附近的電線線路都燒光了，
      殘餘銅線對分析報告沒有價值，故未將起爆點附近電線拆
      卸作測試。然依其所述，置物箱下方有閱讀燈、化學氧氣
      產生器、電壓穩壓器，置物箱底部都沒有燒壞，故排除置
      物箱下方為火源，則豈可能全部電線線路都燒光？若該置
      物箱為起火點，一般而言，下方受火之情況亦會嚴重，豈
      可能未燒壞，而將上方部分全數燒光？且依證人戴吉慶之
      證述，現場狀況在未撿到蓄電池以前，認為可能是電線短
      路引起爆炸，證人為主任調查官，當對起火或爆炸發生原
      因經驗豐富，其到現場之第一反應即為電線短路，顯見本
      件爆炸原因未必係有人攜帶汽油滲漏導致。至其後調查結
      果為何會與汽油有關，本院認定此非證明被告有無犯罪之
      主要判斷，尚無依職權另行調查之必要。
    (5)況依上述中科院實驗，縱使漂白水罐遭換裝汽油，油氣濃
      度亦無法達到爆炸下限濃度，即不致引起爆炸，本件實驗
      性爆炸條件與案發當時實況不符，依中科院之實驗顯示漂
      白水瓶即使裝汽油亦不致引起本件爆炸，有飛安報告附件
      爆炸實驗過程可證。且依該院實驗所得之證據「航空器置
      物箱油氣氣爆模擬試驗報告」第7頁3.2.3、3.2.4、3.2.5
      均稱如漂白水罐改裝盛汽油，則瓶內、外均有汽油味，而
      刑事警察局鑑定報告210號等漂白水瓶碎片僅有內皮有汽
      油味，外皮則無，此自足以佐證漂白水瓶未遭換裝汽油，
      否則瓶子外皮亦應有汽油反應。而外皮部分雖係距事發後
      2年方送鑑定，可能因此未能檢出汽油反應（此次最高法
      院發回所指部分），然既無證據足以證明爆炸後漂白水瓶
      子外皮殘有汽油成份，自亦無從以此推論漂白水瓶曾被換
      裝汽油。
    (6)而本次爆炸僅有一聲，此業經多位旅客證明在卷，被告所
      託帶之漂白水罐等共4瓶，若確有換裝汽油，致油氣逸漏
      造成爆炸，則放置於相同位置之物品均有可能因達燃點而
      產生爆炸，理論上即不可能僅有一聲爆炸，故此亦足以推
      認該爆炸應非被告所有之4瓶瓶裝物所引起。又被告所有
      之4瓶瓶罐，所得盛裝之汽油因不足3公升，如何可能既造
      成爆炸，又附著於現場人員衣物及物品上？若已因油氣外
      洩致引起爆炸，且燃燒時間既長，按之常理，當僅有燃燒
      後之物殘留，不可能留有汽油味。再參以證人徐榮發：這
      個案件爆炸地點是在置物箱中，而不是瓶子本身爆炸（見
      原審卷二第28頁以下）等詞，及汽油爆炸濃度需在1.4%至
      7.6%間，超過7.6%或低於1.4%均不會產生爆炸，且汽油引
      致爆炸要達到炸開飛機蒙皮之程度，需有適當油氣濃度及
      足夠氧氣，以案發當時5-7排左側置物箱之置物情形，氧
      氣不足，經中山科學院試驗，油汽濃度未達引爆量，故不
      可能引爆，當然不可能炸開蒙皮，而若係因置物箱內汽油
      爆炸，且可炸開蒙皮，則依飛安委員會調查報告附件試驗
      結果，坐在左側第5-7排置物箱附近之乘客可能已被炸成
      碎片致死或炸傷，但本案乘客受傷係因被燒傷，並非係爆
      炸所造成之傷害，故應無左側第5-7排置物箱汽油爆炸之
      事實。
    (7)此外，檢察官雖認爆炸點為第6、7排左側置物箱內，並引
      證人即機上乘客古俊鋒（見他卷資料(一)第17頁）、黃清和
      （見他卷資料(一)第108頁反面、他卷(一)第193頁反面）、蔡
      篤霖（見他卷資料(一)第14頁）、康馨文（見他卷資料(二)第
      23頁）、李允芃（見他卷資料(二)第28頁反面）、林筱媛（
      見他卷資料(一)第36頁）、陳愛華（見他卷資料(一)第87頁反
      面、他卷(一)第179頁反面）、江清濬（見他卷資料(一)第166
      頁反面）、許瑞珍（見他卷資料(一)第51頁）等人之證詞。
      然證人許瑞珍另於警詢中證稱：爆炸位置應該是在第6、7
      排上方靠近走道中央的艙頂處（見他卷資料(一)第47頁）；
      於偵訊中亦證稱：我的前面第6、7排右上方忽然一聲巨響
      就爆炸，爆炸地點大概在走道上方較高處（見他卷(一)第17
      6頁反面）；另證人林世華稱：爆炸位置在飛機右側（見
      他卷資料(一)第41頁反面）；證人廖水明稱：爆炸地點在走
      道正上方（見他卷資料(一)第101頁、本院上訴審卷一第271
      頁）；林麗珍稱：其前方右側座位上面突發爆炸（見他卷
      資料(一)第144頁反面）。顯然機上乘客對於爆炸當時之情
      況（起火位置）說法紛歧，尚不能確認是在左側第6、7排
      置物箱中之物品發生爆炸。
    (8)綜上所述，依檢察官所提本件試驗結果，縱可排除火藥或
      系統等引起，然並未能證明本件爆炸發生原因為被告所有
      換裝汽油之漂白水瓶內之油氣與機車電池之熱源接觸而產
      生氣爆之結論。
  ６、飛安委員會製作之失事調查報告內容有瑕疵，無法作為認
      定被告犯罪之證據，理由如下：
    (1)本件事故即爆炸原因，檢察官指揮警察機關與飛安委員會
      共同調查爆炸之原因，而飛安委員會經勘驗黑盒子及綜合
      參與調查之專家意見後，以88年12月6日88飛安字第252號
      函稱：「本次失事原因已確定排除飛機系統及維修因素」
      ，並據刑事警察局鑑識科製作之現場勘查報告1冊及該局
      偵二隊之偵查報告1份認本件爆炸之原因，認係被告古金
      水所託帶用漂白水及柔軟精瓶子換裝，放在機艙第6、7排
      間置物箱內之汽油因滲漏油氣充滿置物箱，遇到熱源（機
      車電池）引起氣爆所致。然上開飛安委員會之調查結果僅
      係排除系統及維修因素，並未確認造成爆炸之原因，至刑
      事警察局之推論則係基於被告託人攜帶換裝汽油之漂白水
      瓶等上機為基礎，然此已經本院以上述理由予以排除，故
      刑事警察局上開推論亦難認可採。
    (2)且飛安委員會一再重申其設立宗旨在調查失事及重大意外
      事件並提出改善建議，目的在消除潛在不利飛安因素，以
      防事故重演，依民用航空法第84條第3項及航空器失事及
      重大意外事件調查處理規則第6條規定，其就88年8月24日
      立榮航空公司波音麥道-90型機壹架於花蓮機場失事事件
      公布之航空器失事調查報告（編號：ASC-AAR00-00-000）
      之事實資料部分，係失事事件調查發現之全部，該報告中
      之分析、結論與安全建議事項等節，不宜作為有罪判決之
      唯一判斷依據，迭據該會90年7月24日（90）飛安字第070
      24號、90年12月13日（90）飛安字第12014號、91年3月21
      日（91）飛安字第03027號、93年10月27日飛安字第09300
      10040號函覆在卷（見本院上訴卷一第111-113頁、上訴卷
      二第47、48頁、第130-132頁、上更(一)卷二第212、213頁
      ）。再據飛安委員會說明有關航空器失事調查之原因鑑定
      ，可分為以下三種情形：如事實資料足以達成確信者，
      可據以判定其失事肇因，如遇事實資料不足以達成確信
      ，但仍能以科學法則推論得之者，則可據以判定其失事可
      能肇因。如遇事實資料不足以達成確信，亦無法以科學
      法則推論得之者，則無法做任何結論，本案失事調查報告
      係屬第種情形（見本院上訴卷一第111-113頁）。據該
      失事調查報告研判失事可能肇因於「飛機上有易燃品（汽
      油）被裝入漂白水及柔軟精瓶內，以矽膠封住瓶口，擺進
      行李袋裡帶上飛機，放在置物箱中。自瓶中逸漏之汽油，
      揮發散佈置物箱空間，與空氣混合成油氣，因飛機落地時
      之震動，導致接在蓄電池上之電線短路而引爆油氣燃燒。
      」，此雖經飛安委員會多次反覆實驗而推論出失事「可能
      」肇因，然並非確實原因，自不得僅以該失事報告為被告
      有罪之證據。
    (3)又飛安委員會係依據刑事警察局鑑驗報告認定乘客隨身攜
      帶物品中殘留有明顯汽油等易燃物之成分，因此將調查方
      向定調於因飛機系統或外來熱源導致揮發性易燃物之可
      能性分析。軍民合用機場消防、救援措施、裝備人力之
      調查與分析。現有航檢體制及執行之調查與分析，有飛
      安委員會88年9月30日（88）飛安密字第003號函件可稽（
      見他卷(二)第1-4頁）。飛安委員會因此委託中科院進行機
      車電池及漂白水瓶盛裝汽油滲漏與置物箱破壞測試分析，
      由失事調查報告附件三中山科學研究院第四研究所第二組
      製作之「航空器置物箱爆炸重建試驗報告（89DP001H-001
      ）」，及飛安委員會90年5月22日以（90）飛安字第05022
      號函送被告辯護律師之中科院第一研究所航空材料組「航
      空器置物箱油氣氣爆模擬試驗報告（ARL-891-005）」（
      見本院上訴卷二第287-324頁）等內容，可知中科院第9次
      試驗係將12V電瓶及電線無其他外包裝物直接放入1,000公
      升置物箱內並僅舖報紙，再於置物箱內均勻散灑3公升汽
      油進行試驗（見失事調查報告附件三第10、11頁），此與
      案發時置物箱之實況明顯不同，再據中科院91年1月17日
      （91）蓮葵字第00677號函稱其受託執行實驗之內容觀之
      （見本院上訴審卷二第51至52-5頁），亦可證前開試驗非
      為還原試驗。次查，該次模擬試驗之爆壓量測結果遠端1.
      35m壓力達到22.93psi，此數據遠超過飛機完全破壞之14.
      5psi（見失事調查報告附件三第13頁記載），然本件飛航
      事故卻僅造成機身上半部全毀，左發動機吸入少許爆炸破
      片，主結構、機翼、發動機及輔助動力單元均未受損（見
      失事調查報告第5頁記載），損害結果亦大不相同。又查
      ，本案座艙語音紀錄器僅紀錄1次爆炸聲，調查報告亦載
      稱只有1次爆炸聲，但該次模擬試驗則以有2次氣爆為前提
      ，兩者顯不相符。再依證人即中科院人員羅仕金於原審所
      證，該次模擬試驗僅是要證明電池可以點燃油氣而已（見
      原審卷二第43頁），亦即中科院受託試驗之內容並未還原
      漂白水瓶內換裝汽油並以矽膠封口，以飛行時間不到30分
      鐘之途中滲漏產生油氣，並因同在置物箱內之機車電池短
      路產生火花，油氣與火花接觸後是否產生燃燒爆炸之現況
      ，則在試驗條件、損害結論與現場實況不符之情形，當不
      得以該試驗結果為被告有罪之依據。且中科院模擬試驗之
      結果，若箱內空氣太少，則在箱內氧氣量不足狀態下，所
      能釋出的能量不僅無法破壞箱體，而此時就算將箱蓋開一
      大縫，在箱內油氣氣爆後，外界新鮮空氣亦來不及補充，
      亦不足以使殘餘的油料繼續燃燒。本件被告託由古俊鋒攜
      帶上機之漂白水及柔軟精瓶係放置於塑膠袋內，再包裹於
      黑色運動袋中，依證人古俊鋒證述：「被告交給我的袋子
      是要上飛機的時候才交給我的。上飛機以後我要放袋子時
      置物箱已經有很多背包，我是把位置稍微調整一下用雙手
      硬塞背包進去，只是用一般的力量去塞而已。」（見原審
      卷二第47頁），可知該置物箱內因放滿行李袋，應無充足
      之氧氣，要如何產生如上開試驗所為足以破壞飛機之爆炸
      力？再參照證人即飛安委員會主任調查官戴慶吉於原審證
      述：「依我經驗判斷，如果蓄電池跟漂白水瓶放在不同袋
      子，那麼放蓄電池的袋口及汽油的袋口必須要很大，油氣
      才有接觸火源的機會，才可能引爆。否則蓄電池與漂白水
      應該要放在同一個袋子，而且油氣必須要充滿袋子。」（
      見原審卷一第293頁），及證人徐榮發於原審證述：「其
      中有二瓶矽膠與封口很緊密，也就是說可以判斷爆炸當時
      該二瓶沒有洩出汽油，因為爆炸瓶子破了，所以瓶內汽油
      四射。」等語（見原審卷二第30頁）。而本案發現之機車
      電池既未與汽油瓶放置同一袋內，汽油瓶又係矽膠封口並
      層層包裹於塑膠袋及行李袋中且未滲漏，客觀上要如何達
      到爆炸所需之油氣？遑論如前所述，中科院所為之航空器
      置物箱油氣氣爆模擬試驗中，已經證實漂白水（或柔軟精
      ）罐被換裝汽油並以矽膠封口後蓋緊瓶蓋，經直立或平放
      24小時、震盪3小時或放在置物箱中90分鐘，汽油罐所滲
      漏之汽油濃度均無法達到汽油爆炸之下限｛見該報告ARL-
      891-005第7頁（3.2.6）及第11頁（5.2.2b）記載，見本
      院上訴審卷二第294、298頁｝，既因漂白水（或柔軟精）
      瓶換裝汽油並以矽膠封口後逸漏之油氣濃度不足，不致引
      發氣爆，則本案飛機爆炸與所謂漂白水（或柔軟精）瓶換
      裝汽油即無關聯。
    (4)又本件爆炸倘係飛機置物箱內之物品引起，置物箱蓋口為
      整個置物箱結構最弱處，應為爆炸壓力釋放方向，如箱蓋
      已經打開，壓力更會往此處衝出，業據證人即曾任國立科
      學教育館館長亦為本次班機乘客徐國士於本院更(一)審證述
      在卷，經向證人提示失事調查報告附件三第13頁爆壓資料
      ，據其證稱：需要很大壓力才能將蒙皮炸開，但現場沒有
      調查報告描述之壓力，如依調查報告所述之壓力，應該會
      死很多人等語（見本院上更(一)卷二第193-202頁）。且失
      事調查報告第84頁亦載稱重傷乘客座位之分布由座椅左排
      至右排擴大，顯示爆炸方向係自左排置物箱開口向右方及
      下方散布，但系爭置物箱底部（裝置客服組件）卻能保持
      完整及置物箱底部沒有燒灼痕跡（見失事調查報告第62頁
      記載），則油氣引起爆炸炸穿置物箱上層板外結構較強之
      飛機蒙皮？反而未傷及直接接觸之置物箱下層暨附掛在該
      置物箱底板之客服組件，此與爆炸壓力往結構弱處釋放之
      法則亦不相符。
    (5)再依中科院提出之破損包覆電線與電池電線之材料鑑定及
      斷裂面分析報告稱「本案電池鉛極板（熔點約為32 3℃）
      並未發生熔化現象，因此，研判正極電線P端過熱熔化，
      不是發生在機艙爆炸引火燃燒後，因為正極電線若是在機
      艙爆炸引火燃燒後才過熱熔化，則附近的電池塑膠外殼與
      電池鉛極板，將一併熔化燒毀。既然正極電線P端的過熱
      熔化是發生在機艙爆炸前，並且過熱熔化僅發生在斷裂端
      附近，因此，推測正極電線P端的過熱熔化可能是電線短
      路所造成。」（見原審卷一第162-190頁），證人即前開
      報告製作人羅仕金於原審亦證稱：判斷蓄電池是在爆炸前
      發生短路，但是無法研判短路之時間（見原審卷一第147
      頁），亦即在本飛安事件前，該電池可能早已經短路，其
      是否為引爆汽油之熱源亦有可疑。
    (6)至於本件飛機機件或維修因素，雖記載於本案失事調查報
      告第9頁之1.6.1節航空器基本資料及第1.6.2節航空器適
      航及維修資料中，而認與失事可能肇因無關。然依立榮航
      空公司90年9月12日以立航字第901241號函送本次班機88
      年1月至88年8月品管可靠度月報表（MonthlyReliability
      Report）顯示，7、8月有數次因機件所致之技術遲延及取
      消班機，其中有4次因ASC之故障而取消班機（見本院上訴
      卷二第29至32頁），另民航局檢送系爭飛機維護紀錄清單
      （見本院上更(一)卷一第158-330頁），亦顯示系爭飛機當
      時待修或需繼續監控項目，非僅失事調查報告第9頁1.6.2
      適航及維修資料中所記載8月18日左發電機失效、8月23日
      右側鼻輪滑行燈在「微暗」位置失效之2項目而已。然本
      事件之主任調查官戴慶吉於本院更(一)審卻表示其對於立榮
      航空公司曾在88年8月13日作「one time inspection」（
      全面性檢查），及88年8月20、21、23日同架飛機因技術
      遲延，取消班機或由其他班機替代等事件不知情，飛安委
      員會僅參考系爭飛機1個月內之維修紀錄，及MD-90出廠公
      司人員告知機內電源穩定器（BELLAST）已經改為低溫穩
      壓器，所以排除電源穩定器故障之機件原因，沒有對此分
      析（見本院上更(一)卷三第63、64頁筆錄記載）。可知飛安
      委員會對本案失事調查關於機件是否異常及維修紀錄所憑
      之資料不完整，且未針對原廠對系爭機型之電源穩壓器發
      出之SERVICE BULLETIN後，立榮航空公司是否確實更換新
      型號之電源穩壓器乙節進行查證，及就電源穩壓器是否為
      熱源進一步調查分析，逕予排除穩壓器肇事可能，其調查
      既有未周之處（系爭飛機於事故後因損害嚴重，航空公司
      經獲保險理賠後，已將殘骸及包括維修紀錄之相關文件移
      轉予保險人，保險人亦於89年9月將該航空器殘骸拍賣，
      相關文件均已送該國外得標公司，已無法查得相關維修資
      料，見本院上訴卷一第167、168頁），檢察官既未能提出
      完整之資料以支持上開報告之可信性，自不足以其報告作
      為認定被告有罪之依據。
    (7)綜上所述，除飛安委員會報告外，並無其他證據證明本案
      飛機爆炸是起因於行李箱內之汽油，再參以飛安維修報告
      尚指出飛機在維修上之疏失，而飛安委員會亦一再表明其
      報告只是檢討飛航安全問題，並不是提出本次飛機爆炸原
      因之分析。且飛安委員會委請中科院進行之試驗，亦僅是
      模擬汽油在何種條件下可能引爆，結果顯示可能引爆之條
      件與本案條件並不相符，自不能以此推斷本案飛機爆炸係
      由汽油引燃所導致，亦無法作為認定被告犯罪之證據。
  ７、刑事警察局88年9月27日刑鑑字第97998號鑑驗資料，亦不
      足認定被告換裝汽油及引起飛機爆炸之事實：
    (1)現場查獲之漂白水破瓶及柔軟精破瓶等證物，經刑事警察
      局就有關：(1)疑似漂白水塑膠破瓶之汽油成分；(2)疑似漂
      白水塑膠破瓶瓶口矽膠物質；(3)矽膠本身材質；(4)柔軟精
      塑膠破瓶之汽油成分，以呈色試驗、氣相層析/質譜分析
      法、熱裂解氣相層析/質譜分析方法、傅立葉轉換紅外線
      光譜分析法、掃瞄式電子顯微鏡/X-射線能譜分析法檢驗
      結果如下：
      證物總號210、編號3-35（編號甲）：藍色塑膠瓶上半
        段碎斷，其瓶口遭矽膠物質封住，瓶子本身為PE塑膠材
        質。經檢驗其瓶身整體及瓶身內皮均檢出汽油成分，瓶
        身外皮則未檢出汽油成分，瓶口矽膠物質檢出汽油系部
        分成分。
      證物總號246、編號3-71：瓶身整體經檢出汽油成分。
      證物總號253、編號3-78：斷裂塑膠瓶下半部，瓶身整
        體及瓶身內皮均檢出汽油成分，瓶身外皮則未檢出汽油
        成分。
      證物總號585、編號Q-3（編號乙）：即飛安委員會調查
        小組成員在飛機內7C座位找出之漂白水破瓶上半部碎片
        ，瓶口遭矽膠物質封住，瓶子本身為PE塑膠材質。瓶身
        整體及瓶身內皮檢出汽油成分，瓶身外皮未檢出汽油成
        分，瓶口矽膠物質檢出汽油系部分成分。
      證物總號319、編號4-31：藍色柔軟精罐瓶頭，本身為
        PE塑膠材質。藍色瓶口約4.2公分，瓶口旋紋高約2公分
        ，瓶口呈不規則狀並有裂痕。瓶身整體及瓶身內皮檢出
        汽油成分，瓶身外皮未檢出汽油成分。且因該檢驗結果
        導出「在跑道上蒐集之編號甲藍色塑膠瓶上半段碎斷（
        總號210、編號3-35）及斷裂塑膠瓶下半部（總號246、
        編號3-78），認原容器內部係裝盛汽油。」「在飛機內
        蒐集之編號乙漂白水破瓶上半部碎片（總號585、編號
        Q-3），認原容器內部係裝盛汽油。」「柔軟精藍色罐
        瓶頭（總號319、編號4-31），認原容器內部係裝盛汽
        油。」之結論，有刑事警察局88年9月27日刑鑑字第979
        98號鑑驗通知書及其附件資料可按（見他卷資料(二)第99
        -277頁）。
    (2)證人徐榮發即承辦前開鑑驗工作之人員亦證稱略以：前開
      刑事警察局鑑驗通知書附件所記載：汽油類反應如果是「
      ＋」號表示有汽油類反應，若是「+*」表示是石油系列產
      品，一般的塑膠物質裂解後也可能會呈石油系列產品反應
      ，但成分不會那麼多，只可能裂解完後有2、3個成分與石
      油系列產品相同。汽油裡有甲苯成分，漂白水沒有甲苯成
      分，但在機場撿到的漂白水碎瓶不需要熱裂解就可以檢測
      到汽油、甲苯。市售的漂白水瓶經過熱裂解之後只出現甲
      苯成分及其他烷類、單烯類、雙烯類化合物，沒有其他與
      汽油主成分相類似成分。飛機本身用油主成分與汽油不同
      。漂白水瓶若是裝汽油液體可以吸附，如果是氣體就不容
      易吸附，必須看漂白水瓶周圍環境。吸附程度與時間有關
      ，如果是爆炸瞬間汽油不容易吸附在瓶身外瓶。如果漂白
      水瓶口有用矽力康封好，氣味是不會漏出來，不會聞到。
      但若是漂白水瓶遭擠壓，有可能會漏出來（見原審卷(一)第
      283頁至第288頁）等語。
    (3)惟前開鑑驗資料與本件航空器失事調查報告書附件「立榮
      航空八七三班次飛機爆炸案行李袋等碎片清單一漂白水罐
      碎片清單及二柔軟精罐碎片清單」比對可知：其中漂白水
      罐碎片（編號3-54-1、3-56-1、3-71-1、0-00-00-00-0、
      3-95-1、3-96-1、4-5、Q-13、Q-54-1、Q-58-1），及柔
      軟精罐碎片（編號2-99-1、3-7-1、3-71-2、3-78-1、3-8
      9-1、3-98-1、3-102-1、4-30-1、5-25、Q-58-2、Q-66-1
      ）等過半數之碎片未在該次鑑驗時檢驗是否含有汽油成分
      ，經原審法院將柔軟精罐碎片編號2-99-1、3-7-1、3-71-
      2、3-78-1、3-89-1、3-98-1、3-102-1、4-30-1、5-25、
      Q-58-2、Q-66-1等證物，囑託刑事警察局再行鑑驗，經熱
      裂解氣相層析質譜分析結果，該等證物之內、外皮均未檢
      出汽油成分，有該局90年1月5日刑鑑字第196173號鑑驗通
      知書（原審卷(二)第241至261頁）可證，而刑事警察局90年
      9月2日以（90）刑鑑字第172155號函稱：「汽油與PE材質
      之間為吸附現象，汽油屬易揮發物，故會隨時間自PE材質
      表面擴散而消失」，然前開柔軟精罐碎片未被檢出汽油反
      應，不必然是原含有汽油成分隨時間擴散而消失之情形，
      亦有可能係案發當時即不含有汽油成分，惟事發之際既未
      能調查此部分事證，自不能證明檢察官所指上開漂白水瓶
      等被換裝汽油之事實。再查，中科院受飛安委員會委託進
      行之置物箱油氣氣爆模擬試驗，已證實漂白水罐被換裝汽
      油並以矽膠封口後蓋緊瓶蓋，不論是直立或平放，靜置24
      小時後或以100rpm速度震盪3小時後，置物箱即充滿汽油
      味，瓶外表面亦有汽油味，亦即內裝汽油之漂白水瓶如瓶
      蓋鎖緊，不論是靜置或震動環境下，油氣均會自瓶身「逸
      漏」，但不會「滲漏」，研判柔軟精瓶內裝汽油並以矽膠
      封口之情形亦為相同（參該試驗報告3.2.1、3.2.3、3.2.
      4、3.2.5，附於本院上訴卷二第293、294頁）。然上開漂
      白水及柔軟精瓶碎片卻僅有部分內皮有汽油反應，外皮則
      無，顯然無從因上開破瓶碎片內皮檢出汽油反應，即推論
      該漂白水及柔軟精瓶被換裝汽油。且鑑定人即內政部消防
      署負責促燃劑及火災鑑定工作之葉金梅亦於本院更(一)審
      說明：依其專業判斷，理論上汽油應會沾染到漂白水罐外
      皮，是刑事警察局鑑驗報告邏輯上不合理，但也可能是檢
      體瓶罐外殘留量不足，或是檢測儀器偵測極限所致（本院
      上更(一)卷三第42頁）。是刑事警察局88年9月27日刑鑑字
      第97998號鑑驗推論前開瓶子破裂前內容物為汽油，尚有
      疑義。
    (4)又汽油因揮發性強，瓶子若非原封，應會有汽油揮發，而
      其氣味溢發而出，易被檢測，已經中科院試驗證實（如前
      說明），再參以證人林峻緯前開證述，足以證明其於被告
      攜帶通關之行李袋中，僅發現有漂白水味道之瓶罐，並未
      發現偽裝之汽油瓶罐及汽油味。且以當時汽油尚非屬公告
      禁止攜帶上機之物，證人林峻緯實無需隱匿訛稱被告攜帶
      之漂白水瓶口無異狀及嗅到漂白水之氣味。況航警局為調
      查本次安檢過程中有無疏失，曾責命當時執行安驗勤務之
      郭州宇及林峻緯2人提出書面報告，在刑事警察局鑑驗出
      漂白水及柔軟精破瓶碎片有汽油反應之前，林峻緯於88年
      8月30日即已提出書面報告（見原審卷一第268、269頁）
      ，經核該報告內容與前開證詞均相符合。原審為調查被告
      通關時攜帶之行李袋廠牌，亦曾勘驗通關安檢之錄影帶，
      亦未發覺複檢時有何異狀（見原審卷二第126頁筆錄記載
      ），是證人林峻緯有利於被告之證詞應予採認。準此，被
      告通關時攜帶之行李袋既因執行X光機判讀勤務之初檢人
      員郭州宇發現有不明瓶罐而示意複檢，且在複檢人員林峻
      緯已發現漂白水瓶並檢視成分認無危害飛行安全而予以放
      行，自無從認定於本案現場拾獲之留有汽油、矽膠物質之
      漂白水瓶即係被告通關檢查後放行之物品。
    (5)再參以證人即臺灣花蓮地方法院檢察署書記官長鍾松茂證
      稱：我陪同檢察長到現場，是爆炸當天下午3點左右到達
      現場，當時火已熄滅，現場散落很多爆破物，發現有漂白
      水斷裂部分，所發現之物，情形就像法院提示飛安委員會
      調查報告第27頁所示圖片（即證物總號210號），當時我
      們請機場人員用棉花棒沾起來，檢察長與我都曾經拿棉花
      棒來聞，我自己發現味道刺鼻類似漂白水味道…，在破瓶
      附近散落的液體是跟化學泡沬滅火劑不相同，我們所選擇
      用來沾的那一灘水，水紋所及面積因為呈現不規則圖形，
      最長部分約有10公分，最寬約有10多公分。其他的那些液
      體我們沒有逐一沾聞，究竟是何種液體我們不知道等情（
      見原審卷二第119頁以下）。另證人即花蓮縣消防局北埔
      消防分隊隊員邱逸青證稱：有參與立榮航空爆炸案救火任
      務…，我們到了現場，水箱車是停在飛機右翼，我們開化
      學車停在左翼…，我們使用的是水溶性高蛋白泡沫原液，
      沒有用其他材料，沒有漂白水的味道，因為是高蛋白的東
      西，所以很臭，像腐爛東西的味道等語（見原審卷二第31
      7、323頁）。證人即花蓮航空站消防室人員林文輝亦證稱
      ：站內是使用安舒輕水滅火劑，它的成分應該與漂白劑不
      同，味道不像漂白水等語（見原審卷二第319、324頁）。
      是證人邱逸青、林文輝已證明滅火用之泡沬原液與漂白水
      味道截然不同，以漂白水是常見之家用物品，其味道極易
      辨識，證人鍾茂松應不至於將滅火用之泡沬原液誤為漂白
      水。再從現場搜證取出疑沾有漂白水之棉花棒2支（即證
      物總號501號、編號W-1），刑事警察局亦未檢出汽油成分
      ，有該局88年9月27日刑鑑字第97998號鑑驗通知書可憑（
      見他卷資料(三)第111頁）。經以掃瞄式電子顯微鏡/X-射線
      能譜分析法及離子層析/電導度檢測分析法鑑驗，與市售
      新奇漂白水比對結果，主成份次氯酸鈉均相似，亦有刑事
      警察局90年3月2日刑鑑字第19974號鑑驗通知書在卷可按
      （見原審卷二第305-1頁）。再參以證人即鑑驗人員謝金
      霖證述：漂白水的主要成分為次氯酸鈉，它是無機的化學
      成分，我們是用電子顯微鏡做初步分析，檢查結果含氯量
      相當高，所以判斷可能與漂白水成分相似，我們再以另一
      個電導度檢測分析法，它的結果與一般漂白水主成分的滯
      留時間相同，我們無法判斷它即是次氯酸鈉，只能認為是
      相近，如果要知道為何種成分，必須要有更精密的儀器，
      但我們沒有這種儀器，所以我們的報告只說是和漂白水的
      成分相似等語（見原審卷一第321、322頁），可知本案因
      鑑定儀器關係，雖無法完全證明棉花棒沾染之物質與漂白
      水成分相同，惟已足以說明被告供稱攜帶之物品係漂白水
      乙詞，非無憑據。
    (6)查本案沾有汽油之袋子，計有KAIDIA黑色運動袋、華航褐
      色袋子、紅綠格子行李袋、綠色Valentino背袋4件。據公
      訴人指訴其中華航褐色袋子、紅綠格子行李袋、綠色Vale
      ntino背袋為6C座位之黃清和、6B座位黃林彩芳所攜帶，
      其等陳述上開袋子均係放置於6、7排左側置物箱中，已經
      爆炸成碎片（見本院上更(二)卷第222、225頁、他卷資料(一)
      第181頁反面、184頁反面、185頁反面、他卷資料(三)第227
      頁）。至於KAIDIA運動袋部分，被告於偵訊之初即表示委
      託古俊鋒攜帶上機之行李袋是亞瑟士廠牌（見他卷(一)第28
      7頁反面、407頁），經刑事警察局偵二隊播放安檢通關錄
      影帶後，被告雖一度改稱：從螢幕顯示字幕，看起很像是
      KAIDIA KDR」（見他卷(一)411頁背面），警方並模擬攜帶
      KAI DIA運動袋通過安檢情形，錄影送請刑事警察局鑑識
      科比對，認與被告攜帶之袋子極為相似（但因光線、影像
      解析度、鏡頭焦距調整、袋子摺疊等素，沒辦法提供與被
      告攜帶之運動袋相同之鑑定），有刑事警察局偵二隊偵辦
      0824專案偵查報告所提附件三資料可稽（見他卷(二)第62頁
      ）。然經原審法院調取該通關錄影帶當庭勘驗結果，僅能
      確認被告攜帶塑膠袋及深色之旅行袋，該旅行袋右側商標
      無從辨識（見原審卷二第126頁）。且如前所述，本院前
      審擬調取前開偵查報告所稱之模擬通關錄影帶進行查證，
      惟該錄影帶已滅失（見本院上更(一)卷三第24頁及上更(二)卷
      第187頁），是本院已無從調閱該模擬通關錄影帶進行勘
      驗，依原審勘驗結果，被告是否攜帶KAIDIA黑色運動袋通
      關，即屬有疑。且先前警方因被告供述攜帶亞瑟士廠牌之
      袋子通關，故曾向代理亞瑟士廠牌之超野股份有限公司求
      證，並向接待之姚競業播放被告通關錄影帶供其辨識，姚
      競業當時已確認被告當時攜帶通關之運動袋為亞瑟士廠牌
      乙情，業據證人姚競業證述在卷，證人並進一步確認被告
      當庭指認型錄編號JB-81168SIZE：20×1211之黑色紫邊之
      亞瑟士運動袋，即係通關錄影帶中被告攜帶之袋子無誤（
      見本院上訴卷一第128、172、173、174頁）。是上開沾有
      汽油之KAIDIA運動袋尚不能證明為被告委託古俊鋒攜帶上
      飛機之物品。
    (7)又依公訴人所指漂白水罐換裝汽油置於6、7排左側置物箱
      ，因漏氣與同在置物箱中之機車電池短路引起氣爆爆炸，
      致同在置物箱內之袋子被炸成碎片並沾染汽油，則該KAID
      IA運動袋亦應放置在5、6、7排左側置物箱中，但如前所
      述，並無切確之證據顯示KAIDIA運動袋為被告所有，或確
      在5、6、7排左側置物箱中。且若機上座位12A乘客王家珍
      於警詢時陳稱：有印象看見類似黑色大旅行袋往我後方走
      去；及座位9H乘客陳愛華於警詢時稱：KAIDIA袋子是一男
      子背著走過其旁往後走等語為真（見他卷資料(三)第223、2
      25頁），則該沾染汽油之KAIDIA黑色旅行袋應非放置於第
      6、7排左側置物箱中，而若該KAIDIA運動袋不在5、6、7
      排左側置物箱中，而係其他10排以後之旅客所攜帶，則為
      何被第6、7排左側置物箱內漂白水及柔軟精罐內容量有限
      之汽油所沾染，是汽油自不必然係來自5、6、7排左側置
      物箱中，凡此均無法證明被告有檢察官起訴之犯行。
    (8)且檢警為調查被告犯罪證據，在被告住居所及使用之車輛
      實施搜索，結果如下：
      88年9月1日，在台北縣板橋市○○街133巷3號3樓處所
        ，執行搜索扣得被告購物後之統一發票6張，有搜索票
        及搜索扣押證明筆錄可稽（他卷(一)第238、240頁，發票
        存放他卷(一)證物袋內）。
      88年9月1日，在台北縣板橋市○○街51巷9之4號處所，
        執行搜索惟未查扣任何可疑物，有搜索票及搜索扣押證
        明筆錄可稽（他卷(一)第242、244頁）。
      88年9月11日，在台北縣板橋市○○路392號2樓處所，
        執行搜索扣得瓶身標示「特級香蕉水」1瓶，在車牌AI-
        1635號自小客車內，執行搜索扣得瓶身標示「茂仕礦泉
        水」1瓶、「防落強力接著填縫劑」1罐，有搜索票及搜
        索扣押證明筆錄可稽（他卷(一)第339至341頁）。
      由上開資料可知，檢警並未扣得可疑攜帶至加油站加油裝
      盛之容器，亦未發現被倒出之漂白水及柔軟精等物品。又
      前開扣押物中之加油站發票，乃被告板橋家中有汽機車，
      其因加油而持有加油發票至為尋常。另扣押物中瓶身標示
      「特級香蕉水」內之液體檢出甲苯、乙酸丁酯、2-丁氧基
      乙醇等有機溶劑成分，另檢出汽油成分；瓶身標示「茂仕
      礦泉水內」液體亦為香蕉水，被檢出甲苯、乙酸丁酯、2-
      丁氧基乙醇等有機溶劑成分，未檢出汽油成分；「防落強
      力接著填縫劑」檢出碳、氧、鎂、鋁、氯、鈣、鈦等元素
      成分，並未檢出矽元素成分，亦有內政部警政署刑事警察
      局88年10月11日刑鑑字第102370號鑑驗通知書可證（見偵
      他卷資料三第174-179頁），被告辯稱香蕉水係用以攪拌
      噴漆漬，與油漆同置於車內，被告持有上開物品，亦不足
      認定被告犯罪。
    (9)警方另從被告妻子何曉萍工作處所（安親班）取出之矽力
      康注射器（見偵他卷(一)第296頁反面），將其成分送驗後
      ，發現與總號676、編號Q-20之矽膠物質成分相似，但與
      總號210、編號3-35藍色塑膠瓶上半段碎斷、總號585、編
      號Q-3漂白水破瓶上半部碎片瓶口之矽膠物質成分不同乙
      情，有刑事警察局88年10月2日刑鑑字第89442號通知書可
      按（見他卷(二)第57-59頁），亦即扣得之矽膠與從失事現
      場搜證取出之瓶口內緣矽膠物材質不同，被告既於飛機爆
      炸前1日始購置漂白水及柔軟精，若有以矽膠封口之必要
      ，豈有使用不同材質之矽膠。況自被告妻子工作處所搜出
      之「矽力康」，為被告補牆縫所用之物，業據證人何曉萍
      證述在卷（見原審卷一第66頁），且所剩之矽力康約在88
      年8月中旬即為被告岳母何黃玲玉所丟棄，亦據證人何黃
      玲玉於偵查中證述屬實（見他卷(一)第381頁反面、382頁）
      ，被告顯不可能以不存在之矽力康注入88年8月23日購買
      之漂白水及柔軟精瓶口。
    (10)末查被告及其妻子於88年9月1日針對漂白水及柔軟精換裝
      汽油及矽力康封口部分，皆通過測謊，有刑事警察局偵二
      隊0824專案偵查報告可憑（見偵他卷(二)第54、60頁）。足
      證依刑事警察局調查之證據，並無法證明被告委託古俊鋒
      所攜帶上機之漂白水及柔軟精瓶內裝有汽油。
  ８、依本件扣案證物，亦無法證明系爭爆炸係因被告行為所造
      成，經查：
    (1)本件飛機爆炸後，現場共蒐集證物763項，有扣押物品清
      單及證物總清單各乙份在卷可按，其中認定與被告有關之
      柔軟精等物品散落位置為─
      於跑道上發現證物總號210（編號3－35）之藍色塑膠瓶
        上半段碎片。
      證物總號246（編號3－71）之瓶身。
      證物總號253（編號3－78）之斷裂塑膠瓶下半部。
      （以上三項證物均係在跑道散落物分佈圖區域三尋獲）
      證物總號319（編號4－31）之藍色柔軟精罐瓶頭，係在
        跑道上散落物分佈圖區域四尋獲。
      然上開物品均僅得證明係遭受爆炸，既無法證明係爆炸點
      ，亦無法證明為爆炸源，蓋本件現場尚有甚多經燒燬無法
      辨識之物品，雖置物箱6、7排燒毀嚴重，然其他位置亦同
      樣有燒灼嚴重之情形，而上開置物箱下方並未較其他地方
      受損嚴重，以此推認被告所有物品係引起爆炸之原因，實
      嫌速斷。
    (2)證人即任職於航空警察局安檢科並擔任本件調查小組成員
      之翟本源結稱：88年8月29日下午在7C座位正下方右側發
      現漂白水瓶上半截連瓶蓋，同一天在小組報告的時候由波
      音公司人員從中間斷裂處往瓶蓋看有一個淺色的東西，打
      開之後發現瓶蓋與淺色東西之間有凹槽，凹槽內有少量漂
      白水的殘留，不到0.5CC，還有汽油的味道，但並未發現
      汽油。淺色的東西我們判斷是矽膠，當時從外觀看凹槽底
      部有一點厚度，沒有具體測量有多厚，這個東西原本不是
      屬於瓶子，瓶蓋沒封緘，稍微出力就可打開等語（見原審
      卷一第117頁）。惟參以當時突然發生緊急事故，影響範
      圍既廣、且多人受傷嚴重，人員、機具大量湧入及移動以
      施救，現場混亂情形當非吾人事後所得想像，則倉皇間或
      因此造成跡證受污染亦未可知，尚難以該項無法排除已受
      污染之跡證作為認定不利被告之證據。
    (3)再參以證人戴慶吉即飛安委員會安全官證稱：88年8月29
      日發現之漂白水瓶拿到指揮中心先打開漂白水瓶，瓶口矽
      膠物質沒有掉落，我有聞到汽油味，並沒有聞到漂白水味
      ，之後就把漂白水瓶蓋鎖好封存等語（見原審卷一第292
      頁，惟於本院前審作證時，提出蒐證時記錄筆記，為30日
      採證取得，有筆記影本1份，見本院上更(一)卷三第20頁）
      。而上開7C座位下發現之漂白水瓶即係嗣後經編為證物總
      號585（編號0－3，原編號為Q－3）之證物。惟此與前開
      所述證人鍾松茂證稱事後到場仍聞到漂白水味道之證詞不
      同（見原審卷二第119頁以下）。再參以現場蒐集之證物
      總號501號沾疑似漂白水之棉花棒2支，經以掃瞄式電子顯
      微鏡／Ｘ－射線能譜分析法及離子層析／電導度檢測分析
      法鑑驗結果認為，與市售新奇漂白水比對結果，主成份次
      氯酸鈉均相似，此亦有刑事警察局90年3月2日刑鑑字第19
      974號鑑驗通知書1份在卷可按（見原審卷二第295頁），
      雖因鑑定機器關係，無法完全證明上開物質，惟此亦足以
      證明被告所述攜帶之物品係漂白水之詞非不可信。
    (4)再參以證人邱逸青即花蓮縣消防局北埔消防分隊隊員結稱
      ：有參與立榮航空爆炸案救火任務，....我們到了現場，
      水箱車是停在飛機右翼，我們開化學車停在左翼，....，
      我們使用的是水溶性高蛋白泡沫原液，沒有用其他材料，
      沒有漂白水的味道，因為是高蛋白的東西，所以很臭，像
      腐爛東西的味道等語（見原審卷二第317、323頁）。漂白
      水與腐爛東西之味道完全不同，且事隔多年，憑嗅覺記憶
      認定是否相同味道並不可靠，然漂白水成份中並未含有高
      蛋白成份，故二者絕對不同。至其水漬情形如何，亦因當
      時僅有扣案物之相片，並未有現場蒐證相片（本件卷附之
      相片中無一幀為現場相片），現已無從認定，自亦無從為
      不利於被告之認定。
    (5)又現場查獲之前述漂白水破瓶及柔軟精破瓶等證物，經刑
      事警察局就有關1.疑似漂白水塑膠破瓶之汽油成分；2.疑
      似漂白水塑膠破瓶瓶口矽膠物質；3.矽膠本身材質；4.柔
      軟精塑膠破瓶之汽油成分，以呈色試驗、氣相層析／
      質譜分析法、熱裂解氣相層析／質譜分析方法、傅立
      葉轉換紅外線光譜分析法、掃瞄式電子顯微鏡／Ｘ－射
      線能譜分析法檢驗結果之要旨如下：
      證物總號210；編號3－35（編號甲）：藍色塑膠瓶上半
        段碎斷，其瓶口遭矽膠物質封住，瓶子本身為PE塑膠材
        質。經檢驗其瓶身整體及瓶身內皮均檢出汽油成分，瓶
        身外皮則未檢出汽油成分。瓶口矽膠物質經檢出汽油系
        部分成分。
      證物總號246；編號3－71：瓶身整體經檢出汽油成分。
      證物總號253；編號3－78：斷裂塑膠瓶下半部，瓶身整
        體及瓶身內皮均檢出汽油成分，瓶身外皮則未檢出汽油
        成分。
      證物總號585；編號Q－3（編號乙）：即飛安委員會調
        查小組成員在飛機內7C座位找出之漂白水破瓶上半部碎
        片，瓶口遭矽膠物質封住，瓶子本身為PE塑膠材質。瓶
        身整體及瓶身內皮檢出汽油成分，瓶身外皮未檢出汽油
        成分。瓶口矽膠物質經檢出汽油係部分成分。
      證物總號319；編號4－31：藍色柔軟精罐瓶頭，本身為
        PE塑膠材質。藍色瓶口約4.2公分，瓶口旋紋高約2公分
        ，瓶口呈不規則狀並有裂痕。瓶身整體及瓶身內皮檢出
        汽油成分，瓶身外皮未檢出汽油成分。
      上開鑑定結果，瓶身整體及瓶身內皮檢驗出汽油成分，瓶
      身外皮未檢出汽油成分，有刑事警察局88年9月27日刑鑑
      字第97998號鑑驗通知書檢送附件一之資料可按（見88年
      度他字第214號資料卷(三)第180頁以下），則若係因油氣逸
      漏，豈可能瓶身完全均無汽油成份？故如前所述，此項鑑
      驗結果無法推論上開瓶子破裂之前，其內容物確為汽油，
      亦無法證明被告涉有上開犯行。
    (6)再依上開所述鑑定報告及鑑定人員謝金霖之證詞，前開證
      物總號501號棉花棒僅檢出與漂白水主成分次氯酸鈉相似
      ，而證物總號501號棉花棒2支，刑事警察局並未檢驗出汽
      油成分，有該局88年9月27日刑鑑字第97998號鑑驗通知書
      1份在卷可憑（見本院更(一)審卷二第67頁、88年度他字第
      214號資料卷(三)第180頁），再參以當時曾到現場之證人鍾
      松茂之證述，證物總號501號沾疑似漂白水之棉花棒2支，
      係飛航調查報告書第27頁所示，即為證物總號201號（證
      物總號585號如後述）上半截附近所採取之液體。檢察官
      認係漂白水瓶換裝汽油，則何以在證物總號210號附近所
      採取之液體卻未能檢出汽油物質，反而檢驗出「相似」漂
      白水主要成分之次氯酸鈉？蓋汽油中不可能檢出該成份，
      而滅火之高蛋白亦無該成份，顯見本件推論係漂白水瓶換
      裝汽油，及汽油引起爆炸之認定，均屬有疑。且依卷附刑
      事警察局檢驗報告，僅有編號210、253、585漂白水瓶碎
      片及編號319柔軟精瓶子碎片內有汽油反應，外面則無汽
      油反應，故只有少數漂白水罐及柔軟精罐碎片內皮有汽油
      反應，大部分漂白水罐及柔軟精罐碎片內皮並無汽油反應
      ，則若漂白水罐及柔軟精罐業經換裝汽油，為何大部分漂
      白水罐及柔軟精罐內皮無汽油反應？且若因燃燒致無法驗
      出，則應均無法驗出，何以有上開之差異。故上開鑑定結
      果及證詞均僅能證明內皮有汽油反應，實無法憑此即認定
      被告有換裝汽油之行為，自亦無法以此即判斷內皮呈汽油
      反應之原因。且編號502-507之證物均無法證明係何人所
      著衣物，而502-505並未檢出汽油成份，若其確係坐於爆
      炸區之乘客衣物，適足以證明本件爆炸並非汽油所造成，
      縱經檢出汽油成份，依上開所述，亦無法確認是否為引起
      爆炸之原因。
    (7)至現場扣得之行李碎片，被告否認為其所有，且依現場勘
      驗為黑底內紫之袋子，與古俊鋒證述其所攜帶袋子不同，
      已如前所述，自不能認該等沾有汽油之旅行袋確為被告所
      託帶。
    (8)而依現場之乘客及機組人員之證詞，均未有人在機艙內聞
      到汽油味，如何能確認本件係汽油逸漏所引起之爆炸？且
      依卷附慈濟醫院之函覆，亦足以證明本件被害人均未受到
      汽油噴濺之傷害。
    (9)另於跑道上發現證物總號210（編號3－35）之藍色塑膠瓶
      上半段碎片、證物總號246（編號3－71）之瓶身、證物總
      號253（編號3－78）之斷裂塑膠瓶下半部（以上三項證物
      均係在跑道散落物分佈圖區域三尋獲）；證物總號319（
      編號4－31）之藍色柔軟精罐瓶頭，係在跑道上散落物分
      佈圖區域四尋獲；證物總號585在7Ｃ座位下取得，採證獲
      得之物理空間不同，物質大小面積不同，但卻有共同點，
      即外皮未沾染汽油類物質，再依證人戴慶吉證陳證物總號
      585係88年8月30日採證時取得，則距離事故發生時已近7
      日，及證物總號210、246、253、319均係在機場跑道採證
      取得，而依文獻資料火災現場中汽油促燃劑之殘跡，約可
      保存3日；汽油完全燃燒後，理論上已無汽油成分，不應
      殘留汽油味，有內政部消防署93年11月19日消署調字第09
      30021754號函、中國石油股份有限公司煉製研究所93年11
      月17日煉研產品發字第0930003614號函在卷（見本院更(一)
      審卷三第8頁、第11頁）可參，故而上開鑑定結果，存有
      邏輯上之不合理之處，自無法據為被告有罪之證據。再雖
      扣案編號總號210、585之漂白水瓶上半截發現原不屬於該
      瓶裝物品之矽膠，且皆在瓶口處有人為刻意處理跡象至為
      明顯，並有相片為證（行政院飛航安全委員會航空器調查
      報告第27，原審卷二第221-228頁），且一審勘驗結果，
      亦聞得漂白水瓶均有汽油味留存，而旅客衣物等，及疑似
      火點之機車電池均經檢出汽油成分，然以公訴人所稱之漂
      白水瓶裝汽油如何可能經燃燒後仍殘有汽油成份而有上開
      多數沾染現象？此既均無法完全釋疑，自不能以此無法確
      認之事項，即推認被告有換裝汽油之行為。
    (10)至是否另有人攜帶上開物品上機，固同屬不能證明，惟此
      亦非被告所需證明之事項，故依本件搜證所得，尚無法推
      認被告確有如檢察官所指之犯行。
  ９、被告事後辯解縱有不實，本件亦無積極證據認定其犯行，
      理由如下：
    (1)被告確曾向證人馮秀文為3千、5千或8千元之小額借款，
      顯示2人間確有借貸往來關係，被告辯稱欲向馮女借款之
      詞，並非完全不可信。至被告與馮女究係何關係及事後為
      何不願馮女說實話，此涉及個人隱私，以被告已婚之身份
      ，婚後因經濟因素仍向馮女借款，其不欲他人得悉詳細內
      容或有所隱瞞，尚符常情。尚不得以被告獨自至高雄，且
      未及見到馮女即又返回臺北，甚或其以信用卡購票方式等
      ，即推認被告前往高雄原本欲向馮女借款之辯解不足採信
      。
    (2)又被告雖在案發後之8月24或25日，特地打電話給馮秀文
      ，要求馮秀文回答有人問起行蹤時，要說曾經與被告在高
      雄碰面，而馮秀文在接受警員訊問時，的確說曾經跟被告
      碰面，之後則將實情說出，當天並未碰面，有馮秀文證詞
      為證（見原審卷一第73頁）。馮秀文又證稱：8月25日當
      天被告打電話說如果有人問起，就說有見過面，之後被告
      無法再聯絡，之後看到新聞報導，接受警員訊問，就說有
      與被告見面，隔二天，被告又打電話質問為何說有見面，
      還問事實上到底有沒有見面，隨即又掛上電話等語（見原
      審卷一第99頁）。對於為何要說謊，被告辯稱因為警員說
      不會說出馮秀文的事情，也不想讓兩人的情誼曝光（見原
      審卷一第101頁）。且被告的太太何曉萍也抱怨被告很會
      花錢，雖然沒有外遇，但對學生太好，讓她很生氣等情（
      見偵他一卷第297頁）。顯然被告當天行蹤雖有可疑，縱
      或另有隱情，仍與本案犯罪事實無關，自不能僅因被告行
      蹤有若干不合情理之處，即率行推測被告犯行。
六、綜上所述，本件經調查結果，無法認定被告有何犯罪動機，
    且無論直接或間接證據，均未達於使通常一般人均不致於有
    所懷疑，而得確信被告古金水當時明知汽油係危害飛航安全
    之物品，竟將裝有換盛汽油之漂白水、柔軟精瓶子之行李袋
    託未成年之古俊鋒帶上飛機，且無積極證據證明引起氣爆之
    機車電池係被告古金水所託帶，亦無法證明本件飛機爆炸之
    原因確係汽油引燃所導致，則依上揭最高法院判例意旨所示
    ，自應為被告無罪之諭知。原審不察，誤對被告古金水論罪
    科刑，即有不當，自應由本院撤銷改判，並為無罪之諭知。
據上論斷，應依刑事訴訟法第369條第1項、第301條第1項前段，
判決如主文。
本案經檢察官翟光軍到庭執行職務。
中　　華　　民　　國　 100　　年　　5 　　月　　12　　日
                   刑事庭審判長法  官   何方興
                               法  官   陳秋錦
                               法  官   王紋瑩
以上正本證明與原本無異。
本件不得上訴。
中　　華　　民　　國　 100　　年　　5 　　月　　12　　日
                               書記官   李芸宜
附錄：
    刑事妥速審判法第八條：
    案件自第一審繫屬日起已逾六年且經最高法院第三次以上發
    回後，第二審法院更審維持第一審所為無罪判決，或其所為
    無罪之更審判決，如於更審前曾經同審級法院為二次以上無
    罪判決者，不得上訴於最高法院。
